臺灣彰化地方法院民事判決　九十一年度訴字第一○五四號
　　原　　　告　　巳○○
　　訴訟代理人　　蔡譯智律師
　　複　代理人　　徐永城律師
　　被　　　告　　丁○○
　　被　　　告　　庚○○
　　兼　右一人　　辛○○
　　訴訟代理人
　　被　　　告　　丙○
　　訴訟代理人　　壬○○
　　被　　　告　　甲○○
　　被　　　告　　乙○○
　　被　　　告　　戊　○
　　訴訟代理人　　辰○○
　　被　　　告　　丑○○
　　被　　　告　　寅○○
　　被　　　告　　己○○
　　兼右二人共同
　　訴訟代理人　　卯○○
　　被　　　告　　子○○○○○.
　　被　　　告　　癸○○
　　被　　　告　　未○○○○○.
　　被　　　告　　午○○
右當事人間請求分割共有物事件，本院於民國九十三年二月十二日言詞辯論終結，判
決如左：
  主      文
兩造共有坐落彰化縣秀水鄉○○段第五九一、五九七地號、地目均為建、面積分別為
二０四八、八五六平方公尺土地二筆准予合併分割，其分割方法，如附圖一案所示編
號Ｄ１部分面積一五九平方公尺分歸被告丁○○取得，編號Ｄ２部分面積一六一平方
公尺分歸被告林義博、癸○○、陳軒承、午○○按原應取得比例共有取得，編號Ｄ３
部分面積為一五五平方公尺分歸被告丑○○、寅○○、卯○○、己○○按原應有部分
比例共有取得，編號Ｄ４部分面積分別為二三三平方公尺分歸被告甲○○取得，編號
Ｄ５部分面積二三六平方公尺分歸被告乙○○取得，編號Ｄ７─１部分面積一三九˙
五平方公尺分歸被告辛○○取得，編號Ｄ７─２部分面積一五˙五平方公尺分歸被告
庚○○取得，編號Ｄ８部分面積一五五平方公尺分歸被告戊○取得，編號Ｄ９部分面
積二六三平方公尺分歸被告丙○取得，編號Ｄ１０部分面積三四三平方公尺分歸原告取
得，編號Ｄ部分面積九七四平方公尺及Ｄ６部分面積七０平方公尺分歸兩造按原應有
部分比例共同取得。
原告應提出新台幣捌萬柒仟零捌拾捌元、被告丁○○應提出新台幣陸萬伍仟捌佰伍拾
壹元、被告陳進丁、林義博、陳軒承、午○○應各提出新台幣　壹萬柒仟陸佰壹拾伍
元、被告戊○應提出新台幣參萬陸仟肆佰肆拾捌元、被告甲○○應提出新台幣伍萬陸
仟捌佰參拾元、被告丙○應提出新台幣壹拾萬零捌佰玖拾捌元，以補償被告乙○○新
台幣參拾肆萬伍仟玖佰貳拾貳元、補償被告辛○○新台幣參萬零柒佰玖拾貳元、補償
被告庚○○新台幣肆仟參佰玖拾玖元、補償被告丑○○、寅○○、卯○○、己○○各
新台幣玖仟壹佰壹拾陸元。
訴訟費用由兩造按附表所示應有部分之比例負擔。
    事實及理由
一、本件被告乙○○、丑○○、子○○○○○、未○○○○○○、午○○、庚○○、
　　辛○○均經合法通知，未於最後言詞辯論期日到場，核無民事訴訟法第三百八十
　　六條各款所列情形，爰依原告之聲請，由其一造辯論而為判決。
二、本件原告起訴主張坐落彰化縣秀水鄉○○段第五九一、五九七地號、地目均為建
    、面積分別為二０四八０、八五六平方公尺二筆土地為兩造所共有，應有部份如
    附表所示，且二筆土地係同一宗母地分割而來，可從土地登記簿第三百七十七號
    第二番記載：「受附大正二年十二月二日馬芝堡下崙庄，土名下崙九拾參番（建
    物敷地二分一厘一毛二系），右分割二八厘八毛三系登記第四八五號二二移
    二付變更登記」，土地登記簿第四八五頁第一番記載：「受附大正二
    年十二月二日馬芝堡下崙庄土名下崙九拾參番壹（建物敷地八厘八毛參系）右
    分割二因登記地三七七號移」，同頁第三番記載「受附昭和…彰化郡秀
    水庄下崙字下崙九拾參番壹…右地目變更登記」，光復後將「下番九十三
    番」改為「彰化區秀水鄉下崙字下崙地號九參地類」，將「彰化庄下崙字下崙九
    參番壹」改為「彰化區秀水鄉○○○○○段地號九三之一地類」，嗣重測後又
    將「彰化區秀水鄉下崙字下崙九三地類」改編為本件五九一地號，將「彰化區秀
    水鄉下崙字下崙地號九三之一地類」改編為九五七地號可知，故得予合併分割。
    又因本件各共有人分配面積與其原應有部分面積略有增減，且共有人因分得土地
    位置不同，價值亦不一，為期公平，本院已函請華聲公司鑑價並製成各共有人互
    相找補金額配賦表（甲案）作為兩造互相找補金額之依據，爰請依該表金額互相
    找補之。又本件土地南側臨民生街六八巷之既成巷道，其屬雙向出口長度達八十
    公尺以上，惟該巷道寬度不足六公尺，故以該民生街六八巷為指定建築線，必須
    從巷道中心線向後退縮使道路寬度達六公尺以上，所有分配各共有人之土地始能
    建築使用，此即原告分割方案南側有退縮線之原因，被告辛○○所提分割方案，
    因係主張二筆土地分別分割，造成各共有人在二筆土地均需分配取得一部份土地
    ，致各共有人無法如原告所提方案合併使用分配土地，再共有人均要求留設公廳
    作為日後祭祀祖先之用，被告辛○○方案並未留設，除被庚○○、辛○○外，其
    餘被告均同意依如附圖一所示之方案分割，故被告辛○○所提之方案應非可採等
    情，並聲明如主文第一、二項所示。
三、被告則以：(一)被告陳進丁部分：同意依如附圖一所示之方案分割，但不願意補償
    他人。(二)被告甲○○部分：同意依如附圖一所示之方案分割，超過伊應有部分比
    例可分配取得之部分願意補償其他共有人，未超過之部分則不願意補償他人。(三)
    被告寅○○、卯○○、己○○部分：同意依如附圖一所示之方案分割，希望取得
    編號Ｄ３部分，亦同意依鑑價結果予以補償。(四)被告戊○部分：同意依如附圖一
    所示方案分割及取得編號Ｄ８部分之位置。(五)被告丁○○部分：同意依如附圖一
    所示之方案分割，但不願意補償，鑑價僅係供他人買賣參考之用，本件係分割並
    非買賣不能適用，分配位置係依照各共有人意願而取得，並無不適當之問題。(六)
    被告丙○部分：同意依如附圖一所示方案分割及依鑑價結果予以補償。(七)被告辛○○、庚○○部分：請求二筆土地逐筆原物分割，如要合併分割，不願取得原告
    方案內分配之位置，被告另提之分割方案中，所留道路均以六公尺寬為道寬，然
    後將各筆總面積扣除各筆道路面積後，再依各筆共有人持份比例分配，伊所提出
    之分割方案，並非單純廢除原有道路，而係在廢除原本道路同時，另開闢一條更
    寬、更易通行之道路，此對於原本通行系爭道路之公眾，非但無任何不利，反而
    因此同蒙其利。再者，即使認為系爭現有道路有公用地役權存在，亦非絕對不能
    不可廢除，蓋實務上均認為道路具公用地役權關係者，所有權人雖仍保有所有權
    ，但不得為妨礙通行之行為。依反對解釋，若不妨礙公眾之通行，所有權人即非
    不得本於所以權作用行使權利。另主張送請專業機關鑑定補償費用等語，以資抗
    辯。(八)被告乙○○、丑○○、子○○○○○、未○○○○○○、午○○未於言詞
    辯論期日到場，亦未提出準備書狀作何聲明或陳述。
四、查原告主張坐落彰化縣秀水鄉○○段第五九一、五九七地號、地目均為建、面積
    分別為二０四八０、八五六平方公尺土地二筆，為兩造所共有，應有部分如附表
    所示等情，業據其提出土地登記謄本及地籍圖謄本為證，且為被告所不爭執，自
    堪信為真實。又日據時代馬芝堡下崙庄土名下崙九十三番地面積二分一厘一毛二
    系，於大正二年分割出八厘八毛三系登記為馬芝堡下崙庄土名下崙九十三之一番
    地，光復後上開九十三番地變更為台中縣彰化區秀水鄉下崙字下崙九三地號，九
    十三之一番地變更為台中縣彰化區秀水鄉下崙字下崙九三之一地號，嗣後該二筆
    土地經農地重劃，九三地號改為彰化縣秀水鄉○○段五九一地號土地，九三之一
    地號改為彰化縣秀水鄉○○段五九七地號土地等情，此有日據時代土地登記簿謄
    本、台中縣共有人名簿及彰化縣曾厝厝農地重劃區全筆未參加交換分合土地重劃
    前後對照清冊（共有）在卷可稽，是系爭五九七地號土地應係分割自同地段五九
    一地號土地而來，應堪認定。兩造間既無不分割之約定，亦無因物之使用目的不
    能分割之情形，就分割方法又不能達成協議，且兩筆土地其中一筆原屬另一筆土
    地所分割而來，如將之視為數筆土地而做數共有物之分割，即不合於共有人之原
    意，且有害於共有人之利益，是本院自得逕予准為合併分割，無須經被告同意。
    從而，原告訴請依民法第八百二十四條第二項第一款之規定為原物合併分割，自
    有理由，應予准許。
五、按法院定分割方法時，必須考量兩造之利益、意願，由土地上建物現況、各共有
    人原使用位置、分割後各共有人分得土地之方整及利用價值，予以衡量。查系爭
    二筆土地南側有部分土地目前為既成道路民生街六八巷所占用，於系爭上有共有
    人分別所有之建物二十六棟，其中有經濟上之保留價值者為原告之二層樓ＲＣ造
    建物及丙○、癸○○等四人（即林義博、癸○○、陳軒承、午○○）、丁○○、
    丑○○等四人（即丑○○、寅○○、卯○○、己○○）個別所有之二層樓加強磚
    造建物共六棟，其餘除公廳為二層樓加強磚造建物外，均為一層樓或一層樓半之
    加強磚造建物等情，業據本院會同彰化地政事務所人員至現場勘驗屬實，並製有
    勘驗筆錄及如附圖二所示之彰化縣彰化地政事務所九十二年一月八日複丈成果圖
    附卷可稽。按法院定分割方法時，必須考量兩造之利益、意願，由土地上建物現
    況、各共有人原使用位置、分割後各共有人分得土地之方整及利用價值，予以衡
    量。依附圖一所示之分割方法，將二筆土地合併分割，可使各共有人於分割後取
    得之土地完整合一，不致分散於二筆土地上，造成土地使用之浪費，又其上二層
    樓建物依附圖一所示方案分割後，除丁○○及丑○○等四人之建物外均得予以保
    留，惟因上開方案業為丁○○及丑○○等四人所同意之分割方法，則渠等所有之
    二層樓建物於分割後縱經拆除亦未違背渠等之意願，另為顧及分割後共有人各取
    得部分得予方整利用，土地上之一層樓建物因經濟價值不高均不考慮予以保留；
    另因公廳為大多數共有人欲之將保留以供祭祀之用，故預留編號Ｄ６部分之位置
    以為公廳之使用，符合民間習俗，並由兩造按原應有部分比例保持共有，有其使
    用上之必要性；又癸○○等四人與丑○○等四人分別表示於系爭土地合併分割後
    ，就分配取得之部分仍願維持共有關係，是將附圖一所示編號Ｄ２、Ｄ３部分劃
    歸渠等各自依原應有部分比例共有；再附圖一所示編號Ｄ部分南側部分土地為既
    成道路民生街六八巷所占用，另於土地東西兩側（南北走向）及土地中央（東西
    走向）劃出一ㄇ字形土地與南側民生街六八巷連接，作為私設道路使用，以供未
    分配取得面臨既有道路民生街六八巷之共有人可對外通行聯絡，是將編號Ｄ部分
    土地劃為私設道路，由兩造仍按原應有部分比例保持共有，應屬妥適。末被告辛○○、庚○○所提之方案係將二筆土地逐筆各自分割，使共有人取得之土地零散
    不利使用，復未為其他共有人之同意，尚難採用。綜上所述，本院認如附圖一所
    示分割方案，分割後各筆土地較為方整，可供建築，有利日後土地利用，且為大
    部分之被告所同意，應足採用，乃爰判決如主文第一項所示。
六、再按法院裁判分割共有物，除應斟酌各共有人之利害關係，及共有物之性質外，
    尚應斟酌共有物之價格，倘共有人中有不能按其應有部分受分配，或所受分配之
    不動產，其價格不相當時，應認有民法第八百二十四條第三項之共有人中有不能
    按其應有部分分配之情形，法院即得命以金錢補償之。本件土地依前揭方法分割
    後，因部分共有人取得之面積較按應有部分比例可分配取得之面積各有增減，且
    由於位置不同，價值亦生差距，宜以金錢相互補償，如部分共有人認分配取得之
    部分與原占用之位置相同，縱其係面臨價格較高之現有道路價，仍無須補償其他
    取得位置未臨現有道路價格較低之共有人，則無異鼓勵共有人應爭先占用土地較
    佳之部分，即得於分割時置其他共有人之利益於不顧，實無可採。經本院函請華
    聲企業發展鑑定顧問有限公司鑑定相互補償價額，其鑑定結果認：(一)本案（即附
    圖一之分割方案）民生街六八巷路線價為每坪一萬八千五百元（每平方公尺五千
    五百九十六元）；(二)本案分割巷道價（即臨私設巷道部分）每坪一萬七千元（每
    平方公尺五千一百四十三元），此有該公司之鑑定報告書附卷可考。本院審酌該
    份報告書係考量當地里鄰環境、交通情況、公共設施、使用現況、經濟發展及房
    地產交易現況等因素，及為求適當之評鑑，除參酌市場收益、成本、都市計劃等
    資料中選擇數個類似之案例，就其差異條件逐項比較，並參考影響本研究土地價
    值因素與形成之因素：1.臨街寬度2.地段坐落3.臨街街寬4.臨路深度5.使用效率
    6.交通情況7.里臨環境8.發展性…等，再以替代原則、深度遞減率作為比較分析
    ，認其鑑定結果，堪予採信，故以此計算互相補償金額如主文第二項所示（其中
    被告辛○○及庚○○部分則依渠二人應有部分之比例七：一與鑑定差價三五一九
    一元予以核算，辛○○部分為三五一九一元×七／八＝三０七九二元，庚○○部
    分為三五一九一元×一／八＝四三九九元）。
七、又按因共有物分割、經界或其他性質上類似之事件涉訟，由敗訴當事人負擔訴訟
    費用顯失公平者，法院得酌量情形，命勝訴之當事人負擔其一部，民事訴訟法第
    八十條之一定有明文，故本件訴訟由勝訴之原告亦負擔一部分訴訟費用，併此敘
    明。
八、結論：原告之訴為有理由，依民事訴訟法第三百八十五條第一項前段、第七十八
    條、第八十條之一、第八十五條第一項但書，判決如主文。
中　　　華　　　民　　　國　　九十三　　年　　　九　　　月　　 二十三　 日
                                    臺灣彰化地方法院民事第二庭
                                        民事第二庭
~B法　　　官　黃倩玲
附表
┌────┬────────┬────┬────────┐
│共有人  │應有部分        │共 有 人│應  有  部  分  │
├────┼────────┼────┼────────┤
│乙○○  │三六分之六      │己○○  │四八分之一      │
├────┼────────┼────┼────────┤
│巳○○  │三六分之六      │卯○○  │四八分之一      │
├────┼────────┼────┼────────┤
│丙　○  │二四分之三      │戊　○  │一二分之一      │
├────┼────────┼────┼────────┤
│甲○○  │二四分之三      │癸○○  │四八分之一      │
├────┼────────┼────┼────────┤
│辛○○  │一二０分之九    │陳阿田  │四八分之一      │
├────┼────────┼────┼────────┤
│庚○○  │一二０分之一    │林　圖  │四八分之一      │
├────┼────────┼────┼────────┤
│丑○○  │四八分之一      │午○○  │四八分之一      │
├────┼────────┼────┼────────┤
│寅○○  │四八分之一      │丁○○  │一二分之一      │
└────┴────────┴────┴────────┘
